臺灣板橋地方法院民事判決　　　　　　　94年度重訴字第15號
原　　　告　己○○○
　　　　　　丑○○
共　　　同
訴訟代理人　關維忠律師
被　　　告　甲○○
　　　　　　乙○○
　　　　　　丁○○
　　　　　　癸○○○
兼右一人
訴訟代理人　子○○
被　　　告　戊○○○
　　　　　　　　　　　　1號
右一人
訴訟代理人　卯○○
被　　　告　子○○
前列六人共
同訴訟代理
人　　　　　黃銀河律師
複代理人　　劉明益律師
上列當事人間請求拆屋還地事件，經本院於民國94年10月14日言
詞辯論終結，判決如下：
    主  文
被告甲○○應將坐落台北縣三重市○○段1854、1856地號土地如
複丈成果圖R、Q所示面積三十點八四平方公尺、二十九點七六平
方公尺之建物拆除，並將上開土地返還原告及其他共有人全體。
被告應分別給付原告己○○○如附表一「應給付金額」欄所示之
金額，及均自民國九十四年五月十八日起至清償日止，按週年利
率百分之五計算之利息。
被告應分別給付原告丑○○如附表二「應給付金額」欄所示之金
額，及均自民國九十四年五月十八日起至清償日止，按週年利率
百分之五計算之利息。
原告其餘之訴駁回。
訴訟費用由被告甲○○負擔百分之六十；被告乙○○、丁○○各
負擔百分之三；被告子○○負擔百分之二；被告癸○○○負擔百
分之四；被告戊○○○負擔百分之八；原告己○○○負擔百分之
十六；原告丑○○負擔百分之四。
本判決第一項於原告以新台幣玖拾伍萬捌仟元供擔保後，得假執
行；但被告甲○○如以新台幣貳佰捌拾柒萬貳仟肆佰肆拾元供擔
保後，得免為假執行。
本判決第二項於原告己○○○依附表一「原告供擔保而得假執行
之金額」欄所示金額供擔保後，得假執行；但被告如依附表一「
被告供擔保而得免為假執行之金額」欄所示之金額供擔保後，各
得免為假執行。
本判決第三項於原告丑○○依附表二「原告供擔保而得假執行之
金額」欄所示金額供擔保後，得假執行；但被告如依附表二「被
告供擔保而得免為假執行之金額」欄所示之金額供擔保後，各得
免為假執行。
原告其餘假執行之聲請駁回。
    事實及理由
一、按訴狀送達後，原告不得將原訴變更或追加他訴。但被告於
    訴之變更或加無異議，而為本案之言詞辯論者，視為同意變
    更或追加。民事訴訟法第255 條第1 項前段、第2 項定有明
    文。原告於起訴之初請求被告應將坐落於台北縣三重巿幸福
    段1856地號土地上所示地上物及占用部分拆除，並騰空遷讓
    回復原狀，將土地交還予原告與全體共有人。嗣於民國94年
    2 月25日具狀追加被告應拆除台北縣三重巿幸福段1854地號
    土地上之地上物及占用部分。原告復依侵權行為、不當得利
    之法律關係，於94年4 月21日具狀追加請求被告給付其等無
    權占有部分之損害金。原告另於94年7 月1 日具狀撤回請求
    被告何桂玊、丁○○、子○○、癸○○○、戊○○○拆屋還
    地之聲明。被告對於以上之追加及撤回部分，均無異議而為
    本案言詞辯論，視為同意原告之追加及撤回，合先敘明。
二、原告主張：
（一）原告係台北縣三重市○○段1854、1856等地號土地（以下
      簡稱「系爭二筆土地」）之共有人。被告甲○○係與系爭
      土地鄰近之同段第1870、1871等地號土地與坐落此等土地
      上門牌號碼為「台北縣三重市○○路○ 段145 巷63號、65
      號」建物之所有人；被告乙○○則係與系爭土地鄰近之同
      段第1869地號土地與坐落其上門牌號碼為「台北縣三重市
      ○○路○ 段145 巷67號」建物之所有人；被告丁○○係與
      系爭土地鄰近之同段第1868地號土地與坐落其上門牌號碼
      為：「台北縣三重市○○路○ 段145 巷69號」建物之所有
      人；被告子○○係與系爭土地鄰近之同段第1867地號土地
      與坐落其上門牌號碼為：「台北縣三重市○○路○段145
      巷71號」建物之所有人；被告癸○○○係與系爭土地鄰近
      之同段第1865、1866等地號土地與坐落此等土地上門牌號
      碼為：「台北縣三重市○○路○ 段145 巷75號、73號」等
      建物之所有人；被告戊○○○則係與系爭土地鄰近之同段
      第1862、1863、1864等地號土地與坐落此等土地上門牌號
      碼為：「台北縣三重市○○路○ 段145 巷81號、79號、77
      號」建物之所有人。
（二）被告於其等所有之前述地段各地號土地上所蓋之各該建物
      後方所另建之違章建築等地上物及置放之雜物等，均已無
      權占用原告共有之系爭二筆土地如附圖所示，至今已逾十
      年以上。自原告等依法起訴後，除被告甲○○外，其餘被
      告均已將如附圖所示之各該無權占有面積違章建築物及地
      上物等拆除、騰空遷讓返還予原告等人使用（但據原告事
      後查證之結果，實際上前開土地下似仍有部分被告等所建
      之水溝溝渠尚未回復。）。按民法第767 條前段及中段：
      「所有人對於無權占有或侵奪其所有物者，得請求返還之
      。對於妨害其所有權者，得請求除去之。... 」之規定，
      原告丑○○、己○○○等二人原得本於土地所有權人（共
      有人）之身分，請求被告甲○○應將坐落於系爭二筆土地
      上，如「更正後附圖」中R 、Q 等斜線區塊所示之地上物
      及占用部份拆除並騰空遷讓回復原狀，將土地交還予原告
      與全體共有人。
（三）被告對原告應負不當得利損害賠償責任之各項法理基礎及
      賠償數額等敘明如下：
  １、按「無法律上之原因而受利益，致他人受損害者，應返還
      其利益。」、「因故意或過失，不法侵害他人之權利者，
      負損害賠償責任。」，為民法第179 條前段「不當得利」
      規定所明示。被告無權占有使用前述原告所有之系爭土地
      受有利益，使原告等人產生系爭土地無法使用收益之損害
      ，已構成前述不當得利之情事。而原告因被告無權占用此
      二筆土地之結果，客觀上乃受有其應有部分面積無法出租
      予他人而相當於所失租金之損害，原告等非不得僅就自己
      受損害之部分向加害人即被告等人請求之。又前述原告所
      有之系爭二筆土地，因被告無權占有之結果，無法有效行
      使此等土地之使用收益權利，被告自應就此負擔相當於租
      金之不當得利損害賠償；依照現行實務判例之意旨，此等
      相當於租金之不當得利損害賠償，應與租金之請求權消滅
      時效期限相同，即以「五年」為得請求之期間。
　　　(1)原告丑○○在系爭二筆土地之應有部分比例均為「2241
  　　　分之258 」，則原告丑○○之應有部分乘以各該土地之
  　　　申報地價均為每平方公尺新台幣（下同）10,800元整之
    　　之總價額，即約為1,497,022 元；再依土地法第105 條
    　　準用同法第97條之結果，以此二筆土地之地價年息百分
  　    之十為計算租金之基準，則原告丑○○遭無權占用部份
      　（以系爭二筆土地總面積1204平方公尺計算）之每年得
        請求租金，應約為：149,702 元整。至於原告己○○○
        部份，在系爭1854地號土地之應有部份比例為「268920
        分之237960」，在系爭1856地號土地之應有部份比例則
        為「268920分之207000」，則原告己○○○在系爭二筆
        土地上之應有部分，乘以系爭二筆土地之申報地價之總
        價額，共約為10,741,503元；再依土地法第105 條準用
        第同法第97條之結果，以系爭二筆土地地價之年息10%
        為計算租金基準，則原告己○○○遭無權占用部份（以
        系爭二筆土地總面積1,204 平方公尺計算）之每年得請
        求租金應約為：1,074,150 元整。
      (2)被告甲○○所占用系爭台北縣三重市○○段第1854、18
        56等地號土地之面積共約為60.6平方公尺，約佔系爭二
        筆土地總面積（1,204 平方公尺）之5.03％。故被告甲○○對系爭二筆土地無權占有之損害賠償（不當得利）
        ，就原告丑○○部份合計每年應約為7530元，五年總數
        額即為3 萬7650元整；就原告己○○○部份合計每年應
        約為54,030元，五年總數額即為270,150 元整，詳如附
        表三所示），原告等自得向依法請求之。
      (3)被告乙○○所占用系爭二筆土地之總面積經測量後約為
        50.48 平方公尺，約佔系爭二筆土地總面積之4.19％。
        故被告乙○○對系爭二筆土地無權占有之不當得利，就
        原告丑○○部份合計每年應約為6,273 元整，五年總數
        額即為31,365元整；就原告己○○○部份合計每年應約
        為45, 007 元整，五年總數額為225,035 元整，詳如附
        表三所示。
      (4)被告丁○○所占用系爭二筆土地之總面積經測量後約為
        49.46 平方公尺，約佔系爭二筆土地總面積之4.11％。
        故被告丁○○對系爭二筆土地無權占有之不當得利，就
        原告丑○○部份合計每年應約為6153元整，五年總數額
        即為30,765元整；就原告己○○○部份合計每年應約為
        4 4,148 元整，五年總數額為220,740 元整，詳如附表
        三所示。
      (5)被告子○○所占用系爭二筆土地之總面積共約為49.46
        平方公尺，約佔系爭二筆土地總面積之4.11％。故被告
        丁○○對系爭二筆土地無權占有之不當得利，就原告丑
        ○○部份合計每年應約為6,153 元整，五年總數額即為
        30,765元整；就原告己○○○部份合計每年應約為44,1
        48元整，五年總數額為220,740 元整，詳如附表三所示
        。
      (6)被告癸○○○所占用系爭二筆土地之面積經測量後約為
        100.42平方公尺，約佔系爭二筆土地總面積之8.34％。
        故被告癸○○○對系爭二筆土地無權占有之不當得利，
        就原告丑○○部份合計每年應約為12,485元，五年總數
        額即為62,425元整；就原告己○○○部份合計每年應約
        為89, 584 元，五年總數額即為447,920 元整，詳如附
        表三所示。
      (7)被告戊○○○所占用系爭二筆土地之面積經測量約為14
        3 .21 平方公尺，約佔系爭二筆土地總面積之11.89 ％
        。故被告戊○○○對系爭二筆土地無權占有之不當得利
        ，就原告丑○○部份每年應約為17,800元整，五年總數
        額即為89,000元整；就原告己○○○部份每年應約為12
        7,716 元整，五年總數額即638,580 元整，詳如附表三
        所示。
　２、綜上所述，被告等人無權占有之面積經測量後共為453.63
      平方公尺，原告丑○○得請求之賠償總金額為281,970 元
      整，原告己○○○得請求之賠償總金額為2,033,165 元整
      ，如附表三所示。
（四）為此，聲明：
  １、被告甲○○應將坐落於台北縣三重市○○段第1854、1856
      等地號土地上，如附圖所示R 、Q 等斜線區塊所示之地上
      物及占用部份拆除並騰空遷讓回復原狀，將土地交還予原
      告與全體共有人。
　２、被告應分別給付原告如附表三所示之不當得利，並均應自
      94年5 月18日起至清償日止，按年利率百分之五計算之利
      息。
　３、願供擔保請准宣告假執行。
三、被告則以下列理由資為抗辯：
（一）被告甲○○、乙○○、丁○○並非無權占有系爭土地：
　　　系爭土地原係泥沼地，每逢大雨即變成水鄉澤國淹到脖子
  　　，而被告乙○○、甲○○、丁○○係分別在65年間與68年
      間向系爭土地前地主葉吉松，以每年租金2,000 元承租系
      爭土地搭蓋。系爭房屋其後70、80年間葉吉祥雖將系爭土
      地出賣予原告，惟並未通知被告亦無任何終止租賃關係，
      按出租人於租賃物交付後承租人占有中縱將其所有權讓與
      第三人其租賃契約對於受讓人仍繼續存在，此買賣不破租
      賃原則民法第425 條定有明文。雖89年5 月5 日增訂施行
      民法第425 條第2 項未經公證之不動產租賃契約其期限逾
      5 年或未定期限者不適用之；惟依民法債編施行法第1 條
      所明定不溯及既往原則，是本件租賃關係應無民法第425
      條第2 項適用問題，從而被告柯桂玉、甲○○、丁○○既
      存有租賃關係即非無權占有，原告之訴顯無理由。
（二）被告子○○、癸○○○、戊○○○係在89年間占用系爭一
      些些土地，91年間才再加蓋如現狀之鐵皮屋，並無如原告
      所稱無權占有10餘年，原告認被告應以10年為合理請求賠
      償期間實應舉證以實其說。又系爭土地原係一片長滿布袋
      蓮泥沼土，因無人管理致蚊蠅滋生，不時更有？蛇出沒其
      中，而鄰居老人、小孩亦常不小心跌落泥沼中，為了居住
      環境安全被告自力救濟才自費於系爭土地填土，其後75、
      76年間原告丑○○在135 巷蓋房子，被告還以為總算可以
      脫離此惡劣環境了，殊不知77年9 月14日原告興蓋一半的
      房子倒塌，而又沒有任何排水系統，再加上隔鄰仁美街之
      街道，比系爭三和路又高出了30、40公分，故只要下雨，
      雨水就會倒入被告屋內，被告無奈又自費將系爭土地墊高
      加蓋水泥，惟只是加高地基並沒辦法完全阻水流入被告屋
      內，於是89年間被告才又自費把系爭土地整地一次順便搭
      了小間鐵皮屋以防止雨水倒灌，其後91年間才再加蓋如現
      狀之鐵皮屋。而被告乙○○在系爭1854、1856號土地使用
      面積合計係44.7平方公尺，並非複丈成果圖之50.48 平方
      公尺。故原告主張被告子○○、癸○○○、戊○○○無權
      占用系爭土地10餘年，請求被告應負10年賠償責任，依法
      應屬無據。
（三）按租金請求權因五年間不行使而消滅，此民法第126 條定
      有明文，退步言，苟鈞院認被告甲○○、乙○○、丁○○
      與原告間並無租賃關係，且被告子○○、癸○○○、戊○○○係無權占用系爭土地10年，惟原告既係請求相當於租
      金之損害賠償，當受前揭5 年短期時效拘束，從而被告抗
      辯原告之損害賠償請求權超過5 年部分已罹於時效。
（四）又按土地法97條第1 項、第105 條固規定租用基地建築房
      屋之租金以不超過土地及其建築申報總價年息10% 為限。
      而所謂年息10% ，乃指基地租金之最高額而言，並非必須
      照申報年息10% 計算之，尚須斟酌基地之位置、工商繁榮
      程度、使用人利用基地之經濟價值、所受利益、彼等關係
      及社會感情等情事，以為決定。系爭土地原告75年間向前
      地主葉吉祥買受後，即在隔鄰135 巷興建大樓，惟到77年
      9 月14日卻突然倒塌，從此該房地卻變成當地居民之夢魘
      ，因原告丑○○蓋房子蓋到一半倒塌了卻未負責清理善後
      ，任令該倒塌房地荒廢至今，此情景比以前系爭土地長滿
      布袋蓮之泥沼土更慘，因為一片廢墟房地惹來很多人亂倒
      垃圾、廢棄傢俱，從而135 巷彷彿福德坑垃圾場，且又因
      無人管理，任由垃圾風吹日曬雨淋、自然腐敗、惡臭四溢
      ，甚且該廢墟常有流浪漢、遊民在內聚賭、吸毒，龍蛇雜
      集更危害當地居民安全，再因135 巷地勢較高又無任何排
      水系統，被告為防止雨水倒灌才在系爭土地搭蓋鐵皮屋，
      故斟酌系爭土地的位置、工商繁榮程度，使用人利用基地
      之經濟價值，原告主張以土地申報總價年息10% 計算損害
      賠償委實過高。
（五）再按被告戊○○○於89年、91年間因防止雨水倒灌在系爭
      土地整地花費了73,500元，此無因管理行為顯係為原告支
      出必要或有益費用，被告戊○○○依民法第176 條規定自
      得向原告請求償還其費用，故被告戊○○○就此無因管理
      所支出費用主張抵銷。
四、兩造不爭執之事實：
（一）原告主張其係系爭1854、1856地號土地之共有人。
  １、被告甲○○係與系爭土地鄰近之同段第1870、1871等地號
      土地與坐落此等土地上門牌號碼為「台北縣三重市○○路
      ○ 段145 巷63號、65號」（台北縣三重巿幸福段2099、21
      38建號）建物之所有人。於本院94年3 月28日履勘現場時
      ，建物後有木造房屋一層，其63號建物占用系爭1854、18
      56地號土地面積30.84 平方公尺；而65號建物則占用系爭
      1854地號土地29.76 平方公尺，如附圖所示編號R 、Q 部
      分。
  ２、被告乙○○則係與系爭土地鄰近之同段第1869地號土地與
      坐落其上門牌號碼為「台北縣三重市○○路○ 段145 巷67
      號」（台北縣三重巿幸福段2038建號）建物之所有人。於
      本院94年3 月28日履勘現場時，建物後方自建二層鐵皮屋
      ，占用系爭系爭1854、1856地號土地面積28.36 、22.12
      平方公尺合計50.48 平方公尺，如附圖所示O 、P 部分，
      此增建部分於本院履勘後業已拆除。
  ３、被告丁○○係與系爭土地鄰近之同段第1868地號土地與坐
      落其上門牌號碼為：「台北縣三重市○○路○ 段145 巷69
      號」（台北縣三重巿幸福段2381建號）建物之所有人。於
      本院94年3 月28日履勘現場時，建物後方自建木造石棉瓦
      房屋一層，占用系爭系爭1854、1856地號土地面積27.35
      、2 2.11平方公尺合計49.46 平方公尺，如附圖所示M 、
      N 部分，此增建部分於本院履勘後業已拆除。
  ４、被告子○○係與系爭土地鄰近之同段第1867地號土地與坐
      落其上門牌號碼為：「台北縣三重市○○路○ 段145 巷71
      號」（台北縣三重巿幸福段第1857建號）建物之所有人。
      於本院94年3 月28日履勘現場時，建物後方自建一層鐵皮
      屋，占用系爭系爭1854、1856地號土地面積26.50 、22.9
      6 平方公尺合計49.46 平方公尺，如附圖所示K 、L 部分
      ，此增建部分於本院履勘後業已拆除。
  ５、被告癸○○○係與系爭土地鄰近之同段第1865、1866等地
      號土地與坐落此等土地上門牌號碼為：「台北縣三重市○○路○ 段145 巷73號、75號」等建物（台北縣三重巿幸福
      段2160、1873建號）之所有人。於本院94年3 月28日履勘
      現場時，建物後有鐵皮房屋一層，其中73號建物占用系爭
      18 54 、1856地號土地面積25.69 、23.97 平方公尺合計
      49.6 6平方公尺；而75號建物則占用系爭1854、1856地號
      土地24.5 6、26.20 平方公尺合計50.76 平方公尺，如附
      圖所示編號I 、J 、G 、H 部分，此增建部分於本院履勘
      後業已拆除。
  ６、被告戊○○○則係與系爭土地鄰近之同段第1862、1863、
      1864等地號土地與坐落此等土地上門牌號碼為：「台北縣
      三重市○○路○ 段145 巷77號、79號、81號」（台北縣三
      重巿幸福段1871、2071、2074建號）建物之所有人，於本
      院94年3 月28日履勘現場時，建物後方自建輕鋼架鐵皮屋
      ，77號建物占用系爭1854、1856地號土地面積23.45 、23
      .90 平方公尺合計47.35 平方公尺；而79號建物則占用系
      爭1854、1856地號土地22.34 、24.59 平方公尺合計47.2
      9 ；81號建物則占用系爭1854、1856地號土地18.38 、30
      .19 平方公尺合計48.57 平方公尺，如附圖所示編號E 、
      F 、C 、D 、A 、B 部分，此增建部分於本院履勘後業已
      拆除。
      等事實，業據提出地籍圖謄本2 件、土地登記簿謄本12件
      、建物登記簿謄本10件、現場照片21幀為證（本院卷(一)第
      9 至31、33至35、107 、110 至112 、147 至151 頁），
      復經本院囑託台北縣三重地政事務所派員會同履勘現場並
      測量屬實，製有勘驗筆錄、複丈成果圖各1 件附卷可稽（
      本院卷(一)第123 至125 、194 頁），被告對此並無爭執，
      復有現場照片13幀附卷可稽（本院卷(一)第131 、134 、13
      5 、168 頁），自堪信為真正。
五、兩造之爭點及本院之判斷：
    由兩造攻擊防禦方法可知本件之爭點在於：(一)被告甲○○是
    否無權占有系爭兩筆土地？原告得否依民法第767 條之規定
    ，請求被告甲○○拆屋還地？(二)原告得否向被告請求系爭土
    地無法出租予他人而受有相當於租金之損失？茲分別審理論
    究如次。
（一）被告甲○○、乙○○、丁○○辯稱：系爭兩筆土地原係泥
      沼地，每逢大雨即變成水鄉澤國淹到脖子，而被告乙○○
      、甲○○、丁○○係分別在65年間與68年間向系爭土地前
      地主葉吉祥，以每年租金2,000 元承租系爭土地搭蓋。系
      爭房屋其後70、80年間葉吉松雖將系爭土地出賣予原告，
      惟並未通知被告，亦無任何終止租賃關係，是被告柯桂玉
      、甲○○、丁○○既存有租賃關係即非無權占有等語。但
      為原告所否認。經查：
  １、證人丙○○（即被告乙○○之弟）固證稱其於64年至75年
　　　間居住在系爭71號1 樓與3 樓，在1 樓後面曾蓋了約10坪
      屋頂為石綿瓦的房子，也有繳2000元給葉吉祥，直至75年
      搬離後便不清楚後續土地使用租賃狀況等語（94年8 月12
      日言詞辯論筆錄，本院卷(二)第13頁）。惟據證人丙○○另
      證稱：「（原告訴訟代理人問：一年二千元是否付到七十
      五年搬離為止？）他有來收我就給。我是七十五年年底搬
      走的。那塊地的所有權有無變動我不知道。」等語（94年
      8 月12日言詞辯論筆錄，本院卷(二)第15頁），足見訴外人
      葉吉祥倘未向其收取租金，其便不會主動給付，自不能認
      訴外人葉吉祥有與證人丙○○成立租賃契約之合意。
  ２、證人庚○○於本院審理時證稱：「｛（提示本院卷第34、
      35、36頁）問：這地方記得嗎？｝是三重市○○路○段一
      四五巷的後面，我原住在六十三號二樓，正下方一樓是被
      告甲○○的房子，而且是我介紹被告甲○○買的。我住在
      這裡七、八年時間，民國七十年間左右間就搬走了，當時
      現場並沒有蓋房子，是空地，當時有一老先生自稱是地主
      ，被告甲○○承租前是工廠，當時為了燒開水所以用廢料
      圍起來，一年租金是二千元。我曾經帶被告甲○○去找地
      主，以後租金直接交給地主。」、「（問：除了被告甲○○以外，是否有無其他的人去承租這些土地？）當時都是
      鄰居，我曾經介紹一位朋友向被告乙○○租房子。是這樣
      才認識被告乙○○的，那老先生也有向被告乙○○收租金
      。其他的人好像也有租。租金一年是二千元，沒有寫契約
      ，我不知道他們有無約定租到何時？」等語明確（本院94
      年8 月12日言詞辯論筆錄，本院卷(二)第12、13頁），核與
      證人寅○○證稱：「（一樓加蓋坐落的土地交由誰管理？
      ）以前是由葉吉祥管理，因為他在那邊種菜，賣土地給原
      告之前，他沒有拿錢給我們，因為我們所共有的土地有分
      管。而我管理的土地是靠近被告乙○○的土地，我曾經看
      過被告乙○○拿錢給葉吉祥。我哥哥也有把土地租給別人
      ，被告乙○○也有向葉吉祥租土地，所以也有給葉吉祥錢
      。」等大致相符，固堪信證人庚○○原居住於台北縣三重
      巿三和路4 段145 巷63號2 樓，於70年間便已搬離，當時
      145 巷後面都是空地，而其在居住期間，曾帶同被告甲○○向某一自稱為地主的老先生（即訴外人葉吉祥）給付租
      金20 00 元一次；訴外人葉吉祥亦曾收受被告乙○○所給
      付2000元。惟原告丑○○係於74年12月18日向訴外人葉吉
      祥購買系爭1854、1856地號土地之應有部分各258/2241。
      其等嗣因合建房屋之故，除分別於74年12月19日、75年3
      月5 日簽訂合建房屋契約書外，復於75年8 月7 日另訂不
      動產買賣契約書1 份，除約定系爭土地有關買賣之權利義
      務，概以此份契約書為準外，訴外人葉吉祥復於該不動產
      買賣契約書第11條承諾：「乙方（即葉吉祥）保證本契約
      標的之土地未曾與他人訂立租賃契約，確無土地法第一百
      零四條、第一百零七條規定之優先購買權人存在。」，有
      不動產買賣契約書影本2 件、合建契約書影本1 件、合建
      房屋契約書影本1 件附卷可稽（本院卷(二)第30至46頁），
      自可推認至遲於75年8 月7 日當時，前地主葉吉祥已書立
      文字確認系爭土地上並無任何租賃關係。另參諸被告自認
      多年來並未再付任何租金，而被告對於年付租金2000元之
      情事，亦未提出諸如租賃契約、繳付租金收據等證據，自
      難遽認訴外人葉吉祥就被告使用系爭土地乙節，有與被告
      成立租賃關係之合意，且被告並未證明其與訴外人葉吉祥
      有成立未定期限之租賃契約，僅可推認訴外人葉吉祥僅與
      被告成立收取年租之一年為期之租賃契約，則訴外人葉吉
      祥既於74年12月18日將系爭土地之應有部分出售予原告丑
      ○○，且未再向被告收取租金，是該租賃契約關係應自期
      限屆滿時而消滅。被告甲○○、乙○○、丁○○上開所辯
      ，自不足採信。
（二）被告子○○、癸○○○、戊○○○另辯稱：系爭土地原係
      一片長滿布袋蓮泥沼土，因無人管理致蚊蠅滋生，不時更
      有蛇出沒其中，而鄰居老人、小孩亦常不小心跌落泥沼中
      ，為了居住環境安全被告自力救濟才自費於系爭土地填土
      ，其後75、76年間原告丑○○在135 巷蓋房子。嗣於77年
      9 月14日原告興蓋一半的房子倒塌，而又沒有任何排水系
      統，再加上隔鄰仁美街之街道，比系爭三和路又高出了30
      、40公分，故只要下雨，雨水就會倒入被告屋內，被告無
      奈又自費將系爭土地墊高加蓋水泥，惟只是加高地基並沒
      辦法完全阻水流入被告屋內，於是89年間被告才又自費把
      系爭土地整地一次順便搭了小間鐵皮屋以防止雨水倒灌，
      其後91年間才再加蓋如現狀之鐵皮屋。而被告乙○○在系
      爭1854、1856號土地使用面積合計係44.7平方公尺，並非
      複丈成果圖之50.48 平方公尺。是張被告子○○、癸○○○、戊○○○並非無權占有云云，但為原告所否認。經查
      ：
  １、被告乙○○辯稱其在系爭1854、1856號土地使用面積合計
      係44.7平方公尺云云，雖據提出尺寸圖表影本1 紙為證（
      本院卷(一)第221 頁），然查被告乙○○則係與系爭土地鄰
      近之同段第1869地號土地與坐落其上門牌號碼為「台北縣
      三重市○○路○段145巷67號」（台北縣三重巿幸福段203
      8建號）建物之所有人。於本院94年3月28日履勘現場時，
      建物後方自建二層鐵皮屋等情，業據前述。而上開增建占
      用系爭系爭1854、1856地號土地面積28.36、22.12平方公
      尺合計50.48 平方公尺，如附圖所示O 、P 部分，此增建
      部分於本院履勘後業已拆除之事實，則經本院囑託台北縣
      三重地政事務所派員會同履勘現場並測量屬實，製有勘驗
      筆錄、複丈成果圖各1 件附卷可稽（本院卷(一)第123 至12
      5 、1 94頁），是以被告提出上開尺寸圖表影本，尚不足
      以證明地政事務所繪測結果有誤，其所辯要難採信，合先
      敘明。
  ２、被告子○○、癸○○○、戊○○○上開所辯，雖據提出聯
      合知識庫新聞檢索資料1 紙、聯合報剪報影本1 紙、現場
      照片影本8 紙、統一發票影本1 紙、現場照片14幀為證（
      本院卷(一)第214 至220 、222 至225 頁），且據證人丙○○、庚○○證述：「當時石門水庫放水就會淹水，買的時
      候房子的水平線是比路面低。」、「房子的水平線較低是
      因為路面加高的原因。」等語明確（本院94年8 月12日言
      詞辯論筆錄，本院卷(二)第14頁），系爭建物前後方均設有
      排水溝，縱因系爭建物之水平低於路面，導致易於淹水，
      惟被告子○○、癸○○○、戊○○○既鳩工在建物後方整
      地填高地勢，即無淹水之虞，縱仍有淹水之患，亦非興築
      增建物得以解決。兼以被告倘興建圍牆，當可維護居住環
      境之安全，自無興築增建物之必要。且依證人壬○○證稱
      ：「（兩造是否都認識？）我認識被告，我住在七十二號
      三樓約二十年，現在還住在那裡。我搬去的時候一樓有部
      分加蓋，後面地勢比較低，每次淹水之後被告將後方土地
      加高二、三十公分。」、「（是何人請你從事整地？）被
      告戊○○○、被告癸○○○、被告訴訟代理人子○○。」
      、「（原告訴訟代理人問：以磚塊墊高在敷上水泥的時間
      距今有多久？）最後一次大概有五、六年。」等語明確（
      本院94年8 月12日言詞辯論筆錄，本院卷(二)第15、16頁）
      ，足見證人壬○○雖曾為被告子○○、癸○○○、戊○○○等人整地，但最後一次整地距今已約5 、6 年以上，且
      其不知被告等人在整地當時有無取得系爭土地所有權人之
      同意。又據證人辛○○於本院審理時證述：「｛（提示本
      院卷(一)33到35頁）可否辨識在何處？｝我曾經到照片所示
      的地方是受被告戊○○○之託去整地的，施作的範圍，只
      限於被告戊○○○家的後方，在九十一年五月去施作的，
      施作前該地是雜草與磚頭，地勢不平坦。我是以預拌混泥
      土施作。什麼原因去整地我並不知道。」、「（原告訴訟
      代理人問：當時後面有無加蓋？）當時房子後面有加蓋，
      後面有開一個門。裡面的地如我當所說的狀況，至於加蓋
      部分是新施作或舊有我沒注意。」、「（原告訴訟代理人
      問：施作是否需要將房子打掉？）」不需要。只要進到房
      子裡施作。」等語（本院94年8 月12日言詞辯論筆錄，本
      院卷(二)第16、17頁），足見證人辛○○雖係91年5 月間幫
      被告戊○○○在系爭77號、79號、81號房屋後方違建鐵皮
      屋內整地，當時整地並不需要將鐵皮屋拆除後為之，而係
      直接進入鐵皮屋內整地即可，適足以證明被告戊○○○前
      開房屋後方之違建鐵皮屋，至少在91年間時即已存在，已
      無疑義。準此以觀，被告子○○、癸○○○、戊○○○上
      開所辯，自不足採。
（三）按所有權人對於無權占有或侵奪其所有物者，得請求返還
      之；各共有人對於第三人，得就共有物之全部為本於所有
      權之請求，民法第767 條前段、821 條前段分別定有明文
      。復按房屋之拆除為一種事實上之處分行為，是對建物須
      有事實上之處分權者，始得予以拆除。查系爭兩筆土地上
      門牌號碼台北縣三重市○○路○ 段145 巷63、65號係被告
      甲○○，為兩造所不爭，如前所述，被告甲○○對開建物
      自有處分權，原告依民法第767 、821 條規定，訴請被告
      甲○○應將將坐落台北縣三重市○○段1854、1856地號土
      地如複丈成果圖R 、Q 所示面積30.84 平方公尺、29點76
      平方公尺之建物拆除，並將上開土地返還原告及其他共有
      人全體，自屬有據。
（四）又按不當得利之受領人，除返還其所受之利益外，如本於
      該利益更有所取得者，並應返還。但依其利得之性質或其
      他情形不能返還者，應償還其價額，民法第181 條定有明
      文。本件被告無合法權源使用上訴人所有土地，其所受利
      益為使用本身，此一利益依其性質不能返還，故應以「相
      當之租金」為其償還予上訴人之價額（前開最高法院61年
      台上字第1695號判例可資參照），此「價額」之計算，應
      依客觀交易價值定之，又不當得利為權益變動之公平衡量
      ，其目的僅在使受益人所受利益返還予受損人，與損害賠
      償之在於填補被害人所受損害為目的者，尚有不同，是以
      損害大於利益時，應以利益準，利益大於損害時，則應以
      損害為準。準此，在實務上，大多參酌土地法第105 條、
      第97條第1 項之規定，計算無權占有或使用他人土地所獲
      之利益，惟租用基地建築房屋租金之限制，依土地法第10
      5 條準用第97條之規定，以不超過土地申報價額年息10%
      為限，所謂土地價額，土地法施行法第25條規定，係指法
      定地價而言，即依土地法第148 條規定，係土地所有人依
      該法規定所申報之地價。又在平均地權條例施行區域，當
      係指土地所有人於地政機關舉辦規定地價或重新規定地價
      之時，其公告申報地價期間自行申報之地價，未於該期間
      內申報者，則以公告地價80% 為其申報地價而言，該條例
      第16條規定甚明。本件被告甲○○、乙○○、丁○○、子
      ○○、癸○○○、戊○○○係台北縣三重市○○路○ 段14
      5 巷63、65、67、71、73、75、77、79、81號建物暨坐落
      土地之所有權人，侵害原告對系爭土地之使用收益權能，
      故原告依侵權行為、不當得利之規定，請求賠償其所受損
      害，或請求被告返還其無權占有系爭二筆土地之利益，洵
      屬有據。次查系爭兩筆土地之地目為建，形狀屬長方形，
      被告等人在其上興築增建物，除被告甲○○出租予他人使
      用外，其餘均自用。前開房屋為老舊建物，臨台北縣三重
      巿仁美街，附近多為雙向二線道之馬路，工商業以小型工
      廠為主。被告所有系爭建物位於老舊社區，周圍環境不甚
      整潔，且由於地勢較低及排水不佳之原因，易於淹水等情
      ，此有原告繪製之現場示意圖、被告提出之現場光碟1片
      及本院於94年9 月15日之勘驗筆錄附卷可按（本院卷(一)第
      106 、108 、124 、125 頁；光碟片外放於本院卷(二)之證
      物袋內），依土地法第105 條、第97條之規定，並審酌系
      爭土地之形狀、位置、經濟價值等上開因素，因認系爭土
      地之租金以申報地價之年息6%計算為相當。原告以被告乙○○、丁○○、子○○、癸○○○、戊○○○拆除無權占
      有之增建物部分之日即94年4 月間回溯5 年，即自89年4
      月起請求損害金，另系爭兩筆土地之公告地價自89年4 月
      起至94年4 月止每平方公尺之公告地價均為13,500元等情
      ，有台北縣三重地政事務所94年7 月12日北縣重地價字第
      0940008589號函暨檢附公告現值、公告地價、申報地價表
      各1 紙附卷可稽（見本院卷(一)第254 、255 頁），則系爭
      兩筆土地之申報地價（以公告地價8 成計算）均為10,800
      元，爰就被告所應負責之損害金額，析述如下：
  １、被告甲○○部分：
      占用系爭1854地號土地面積30.84 、29.76 平方公尺，即
      如附圖所示編號R 、Q 部分。原告得請求系爭土地之損害
      金如下：
      (1)原告己○○○：173,739元。
        計算式：【10,800×（30.84+29.76=60.6）×6/100 ×
        5 ×237960/268920=173,739.4元，元以下四捨五入】
      (2)原告丑○○：22,605元
        計算式：【10,800×（30.84+29.76=60.6）×6/100 ×
        5 ×258/2241=22,604.5元，元以下四捨五入】
  ２、被告乙○○部分：
      占用土地系爭1854、1856地號土地面積28.36 、22.12 平
      方公尺，如附圖所示O、P部分。原告得請求系爭土地之損
      害金如下：
      (1)原告己○○○：136,474元。
        計算式：【（10,800×28.36×6/100×5×237960/2689
        20）+（10,800×22.12×6/100×5×207000/268920）=
        136,474.4元，元以下四捨五入】
      (2)原告丑○○：18,830元。
        計算式：【10,800×（28.36+22.12=50.48）×6/100×
        5 ×258/2241=18,829.6元，元以四捨五入】
  ３、被告丁○○部分：
      占用系爭1854、1856地號土地面積27.35 、22.11 平方公
      尺，如附圖所示M、N部分。原告得請求系爭土地之損害金
      如下：
      (1)原告己○○○：133,554元。
        計算式：【（10,800×27.35×6/100×5×237960/2689
        20）+（10,800×22.11×6/100×5×207000/268920）=
        133,553.9元，元以四捨五入】
      (2)原告丑○○：18,830元。
        計算式：【10,800×（28.36+22.12=50.48）×6/100×
        5 ×258/2241=18,829.6元，元以下四捨五入】
  ４、被告子○○部分：
      占用系爭1854、1856地號土地面積26.50 、22.96 平方公
      尺，如附圖所示K、L部分。原告得請求系爭土地之損害金
      如下：
      (1)原告己○○○：133,237元。
        計算式：【（10,800×26.50×6/100×5×237960/2689
        20）+（10,800×22.96×6/100×5×207000/268920）=
        133,236.7元，元以下四捨五入】
      (2)原告丑○○：18,449元。
        計算式：【10,800×（26.50+22.97=49.46）×6/100×
        5 ×258/2241=18,449.1元，元以下四捨五入】
  ５、被告癸○○○部分：
      其所台北縣三重市○○路○ 段145 巷73號建物占用系爭18
      54、1856地號土地面積25.69、23.97平方公尺；而75號建
      物則占用系爭1854、1856地號土地24.56、26.20平方公尺
      ，如附圖所示編號I、J、G、H部分。原告得請求系爭土地
      之損害金如下：
      (1)原告己○○○：269,189元。
        計算式：【｛10,800×（25.69+24.56=50.25）×6/100
        ×5×237960/268920｝+｛10,800×（23.97+26.20=50.
        17）×6/100×5×207000/268920｝=269,188.8 元，元
        以下四捨五入】
      (2)原告丑○○：37,458元。
        計算式：【10,800×（49.66+50.76=100.42）×6/100
        ×5×258/2241=37457.8元，元以下四捨五入】
  ６、被告戊○○○部分
      其所有台北縣三重市○○路○ 段145 巷77號建物占用系爭
      1854、1856地號土地面積23.45、23.90平方公尺；而79號
      建物則占用系爭1854、1856地號土地22.34、24.95平方公
      尺；81號建物則占用系爭1854、1856地號土地18.38、30.
      19平方公尺，如附圖所示編號E、F、C、D、A、B部分。原
      告得請求系爭土地之損害金如下：
      (1)原告己○○○：381,098元。
        計算式：【｛10,800×（23.45+22.34+18.38=64.17）×
        6/100×5×237960/268920｝+｛10,800×（23.90+24.9
        5+30.19=79.04）×6/100×5×207000/268920｝=381,0
        98.4元，元以下四捨五入】
      (2)原告丑○○：53,419元。
        計算式：【10,800×（47.35+47.29+48.57=143.21）×
        6/100 ×5 ×258/2241=53,419元，元以下四捨五入】
（五）被告戊○○○辯稱其於89年、91年間因防止雨水倒灌在系
      爭土地整地花費了73,500元，此無因管理行為顯係為原告
      支出必要或有益費用云云，並以此主張依民法第176 條規
      定得向原告請求償還其費用所生債權，與原告行使之不當
      得利債權相互抵銷。惟按管理事物利於本人，並不違反本
      人明示或可得推知之意思者，管理人為本人支出必要或有
      益之費用，或負擔債務，或受損害時得請求本人償還其費
      用及自支出時起之利息，或清償其所負擔之債務，或賠償
      損害；又管理事務不合於前條之規定時，本人仍得享有因
      管理所得之利益，而本人所負前條第一項對於管理人之義
      務，以其所得之利益為限，民法第176 條第1 項、第170
      條分別定有明文。經查，被告戊○○○既自認係其因阻止
      積水進入屋內及維護居住安全，始整地及加蓋增建物，則
      其占用如附圖所示編號E 、F 、C 、D 、A 、B 之系爭兩
      筆土地，均係為自己所需，是被告戊○○○既無為原告管
      理系爭房地之意思，且不合於原告明知或可得推知之意思
      ，原告又不主張享有利益，揆諸前開規定，被告戊○○○
      上開所辯，自不足採，其以無因管理之費用償還債權，主
      張與原告行使之債權抵銷，於法無據。
（六）綜上所述，原告依民法第767、821條規定，訴請被告被告
      甲○○應將系爭1854、1856地號土地如複丈成果圖R、Q所
      示面積30.84平方公尺、29.76平方公尺之建物拆除，並將
      上開土地返還原告及其他共有人全體；暨依侵權行為、不
      當得利之規定，請求(一)被告分別給付原告己○○○如附表
      一「應給付金額」欄所示之金額，及均自94年5 月18日起
      至清償日止，按週年利率5%計算之利息。(二)被告分別給付
      原告丑○○如附表二「應給付金額」欄所示之金額，及均
      自94年5 月18日起至清償日止，按週年利率5%計算之利息
      。為有理由，應予准許，原告逾上開准許範圍之請求，尚
      屬無據，應予駁回。
六、原告與被告分別陳明願供擔保，聲請宣告假執行或免為假執
    行，經核原告勝訴部分，合於法律規定，爰分別酌定相當之
    擔保金額宣告之；原告其餘假執行之聲請，因訴之駁回而失
    所依據，不予准許。
七、因本件事證已臻明確，兩造其餘主張陳述及所提之證據，均
    毋庸再予審酌，附此敘明。
八、訴訟費用之負擔：民事訴訟法第79條、第85條第1項。
中　　華　　民　　國　　94　　年　　11　　月　　4 　　日
                  民事第二庭    法　官　徐福晉
以上正本係照原本作成
如對本判決上訴，須於判決送達後20日內向本院提出上訴狀
中　　華　　民　　國　　94　　年　　11　　月　　14　　日
                                書記官　林文賢
附表一：原告己○○○部分
┌────┬─────┬───────────┬───────────┐
│被    告│應給付金額│原告供擔保而得假執行之│被告供擔保而得免為假執│
│        │（新台幣）│金額（新台幣）        │行之金額（新台幣）    │
├────┼─────┼───────────┼───────────┤
│甲○○  │173,739元 │58,000元              │173,739元             │
├────┼─────┼───────────┼───────────┤
│乙○○  │136,474元 │46,000元              │136,474元             │
├────┼─────┼───────────┼───────────┤
│丁○○  │133,554元 │45,000元              │133,554元             │
├────┼─────┼───────────┼───────────┤
│子○○  │133,237元 │45,000元              │133,237元             │
├────┼─────┼───────────┼───────────┤
│癸○○○│269,189元 │90,000元              │269,189元             │
├────┼─────┼───────────┼───────────┤
│戊○○○│381,098元 │127,000元             │381,098元             │
└────┴─────┴───────────┴───────────┘
附表二：原告丑○○部分
┌────┬─────┬───────────┬───────────┐
│被    告│應給付金額│原告供擔保而得假執行之│被告供擔保而得免為假執│
│        │（新台幣）│金額（新台幣）        │行之金額（新台幣）    │
├────┼─────┼───────────┼───────────┤
│甲○○  │22,605元  │7,500元               │22,605元              │
├────┼─────┼───────────┼───────────┤
│乙○○  │18,830元  │6,200元               │18,830元              │
├────┼─────┼───────────┼───────────┤
│丁○○  │18,830元  │6,200元               │18,830元              │
├────┼─────┼───────────┼───────────┤
│子○○  │18,449元  │6,100元               │18,449元              │
├────┼─────┼───────────┼───────────┤
│癸○○○│37,458元  │12,000元              │37,458元              │
├────┼─────┼───────────┼───────────┤
│戊○○○│53,419元  │17,000元              │53,419元              │
└────┴─────┴───────────┴───────────┘
